【裁判字號】    96,訴,3972
【裁判日期】    970310
【裁判案由】    強盜
【裁判全文】
臺灣臺中地方法院刑事判決              96年度訴字第3972號
公  訴  人  臺灣臺中地方法院檢察署檢察官
被      告  己○○
指定辯護人  本院公設辯護人  丙○○
上列被告因強盜案件，經檢察官提起公訴（96年度偵字第18997
號），本院判決如下：
    主  文
己○○意圖為自己不法之所有，而搶奪他人之動產，累犯，處有
期徒刑壹年。
    事  實
一、己○○前於民國94年間，因竊盜案件，經本院以94年度中簡
    字第2657號判處有期徒刑3 月確定，於94年12月27日易科罰
    金執行完畢。詎仍不知悔改，於96年7 月27日14時19分20秒
    前某時，騎乘車牌號碼FQ5-686 號重型機車，行經臺中市西
    屯區永安里西林巷20號乙○住處時，竟意圖為自己不法之所
    有，進入上開住處，向乙○表示口渴欲借水喝。乙○轉身倒
    水交予己○○，己○○喝完後，將水杯交還乙○。乙○轉身
    要放置水杯之際，己○○竟自後抱住乙○，並將乙○雙手抓
    至背後，乙○遭此突然之舉，愣住並未反抗，己○○趁乙○
    未及防備之際，伸手入乙○左後方口袋，奪取乙○所有皮夾
    1 只（內有新臺幣《下同》3,000 元、身分證、健保卡及駕
    照），旋放開乙○，並趁乙○仍無法反應時，奪取乙○所有
    ，放置在客廳茶几上之打火機，往屋外走去，並騎乘上開機
    車離去現場，往西林巷18號方向逃逸。乙○待己○○走出門
    外，始摸其左後方口袋，發覺其所有皮夾遭己○○取走，便
    趕緊大聲喊叫：「搶劫」。乙○胞弟甲○○聞訊，騎乘車號
    不詳機車追趕己○○，乙○亦騎腳踏車追隨在後。嗣因己○○騎車逃入死胡同，無處逃匿，一時緊張摔車倒地，甲○○
    順勢壓制己○○，乙○則將手伸入己○○口袋內，取出其所
    有上開皮夾，並命己○○交出打火機。臺中市警察局第六分
    局協和派出所警員戊○○、李建文及程文人於同日14時21分
    據報到場處理，始悉上情。
二、案經臺中市警察局第六分局報請臺灣臺中地方法院檢察署檢
    察官偵查起訴。
    理  由
壹、程序方面：
  (一)按被告以外之人於審判外之言詞或書面陳述，除法律有規定
    者外，不得作為證據。刑事訴訟法第159 條第1 項定有明文
    。證人乙○及甲○○於警詢中所為之陳述，係屬審判外之言
    詞陳述，查無得為證據之例外事由，復經被告己○○之辯護
    人於本院準備程序表示無證據能力。依上開說明，無證據能
    力，不得採為本案之證據。
  (二)又按被告以外之人於審判外之陳述，雖不符刑事訴訟法第15
    9 條之1 至之4 條之規定，而經當事人於審判程序同意作為
    證據，法院審酌該言詞陳述或書面陳述作成時之情況，認為
    適當者，亦得為證據。當事人、代理人或辯護人於法院調查
    證據時，知有刑事訴訟法第159 條第1 項不得為證據之情形
    ，而未於言詞辯論終結前聲明異議者，視為有前項之同意。
    刑事訴訟法第159 條之5 定有明文。證人乙○及甲○○之96
    年9 月5 日檢察官訊問筆錄，未經具結，均係被告以外之人
    審判外之陳述及書面陳述，經本院調查證據時，已知悉為傳
    聞，而未於言詞辯論終結前聲明異議，依上開規定，已擬制
    同意有證據能力，併此敘明。
貳、實體方面：
一、訊據被告於本院坦承於上揭時、地，遭警逮捕，並扣得皮夾
    等情不諱。惟矢口否認有何上開強盜犯行，辯稱：不認識乙○，亦未進入屋內喝水，其係騎機車經過遭推倒，並遭甲○○打傷後，奪取身上之2,000 元，然後報警陷害我云云（詳
    本院卷26頁）。然查：
  (一)臺中市警察局勤務指揮中心於97年7 月27日14時19分20秒接
    獲黃姓民眾報案，指稱發生搶案，旋指示臺中市警察局第六
    分局協和派出所警員戊○○、李建文及程文人至臺中市西屯
    區永安里西林巷18號現場處理，警員戊○○等人抵達現場後
    ，扣得證人乙○所有皮夾（內有3,100 元、身分證、健保卡
    及駕照）及打火機各1 只等情，業據證人戊○○於本院證述
    甚詳，並有贓物認領保管單、皮夾照片2 張及臺中市警察局
    96年12月27日中市警指字第0960096368號函附之受理各類案
    件記錄單在卷可稽（詳警卷13、18頁，本院卷36頁），此部
    分事實，堪以認定。
  (二)證人乙○於本院證稱：96年7 月27日14時30分許，被告進入
    我位於臺中市永安里西林巷20號住處，跟我要水喝，當時我
    在客廳準備茶具，等鄰居來泡茶，我轉身倒倒一杯水給被告
    喝，被告當我面喝下水，將杯子拿給我，我轉身要放下杯子
    時，被告自後面抱住我，並把我的雙手抓到我的背後，當時
    我傻傻的不知道什麼情形，所以不知道被告有沒有搜我身，
    被告走出去後，我才反應過來，我走到門口伸手去摸放在我
    褲子左後方口袋的皮夾，才發現皮夾不見，然後我就喊我的
    皮夾不見。我一喊後，我弟弟甲○○最快過來，他距離我家
    只有2 、3 間房子。甲○○用跑的，追到18號之1 的房子那
    裡，在距離我家3 、4 根電線桿左右的位置，抓到被告。甲○○及左鄰右舍將被告壓制在地。我去掏被告褲子的口袋，
    才拿回皮夾，並打開皮夾來看，發現裡面的錢沒有少。…我
    先從被告口袋掏出皮夾後，我叫被告把打火機拿出來，被告
    才把打火機掏出來交給我。打火機我放在茶几上，是我買的
    ，價值約100 元等語甚詳（詳本院卷54至59、61頁），經核
    與證人甲○○先於檢察官訊問時指稱：我聽到乙○自屋內喊
    一聲「搶劫」，我轉頭見到一名男子自屋內跑出來並騎上機
    車，我便騎機車向前追去，乙○騎腳踏車追他，該名男子因
    騎到死胡同自己摔車，…我順勢壓制被告，我向被告說，如
    不交出強盜之財物，我便要報警處理，他就交出皮夾跟打火
    機給乙○等語（詳偵卷12頁）；復於本院證稱：我住在乙○
    隔壁，我住三合院西邊，乙○住三合院東邊。案發當天聽到
    有人喊搶錢，我回屋子拿鑰匙，騎機車追出去，他跑去死胡
    同，乙○騎腳踏車先到，被告的機車滑倒，機車的排氣管燙
    到乙○小腿，被告摔下去爬不起來，被我抓到，應該是乙○
    與被告摔在一起，我把被告壓在地上。被告摔在地上爬不起
    來。當時有其他人打電話報警。他是自己摔倒爬不起來，被
    告雙手往前伸直趴在地上，我用雙手壓住被告的手，被告也
    沒有反抗。…我拿摩托車鑰匙騎機車要追被告，被告當時騎
    一輛紅色的機車，我哥哥說騎紅色機車那個人搶我哥哥的錢
    ，叫我幫他追。…我看到被告從他的口袋拿出我哥哥的皮夾
    交給我哥哥，…沒有注意到被告交出打火機等語大致相符（
    詳本院卷63至66頁）。而證人乙○與甲○○與被告素不相識
    一節，亦據被告於本院坦承在卷（詳本院卷26頁）。是證人
    乙○及甲○○既與被告不認識，自無任何仇隙，當無必要誣
    指被告。此外，證人乙○及甲○○所述主要構成要件情節大
    致相符，復未刻意誇大或加重被告犯罪情節，堪認渠等於本
    院所為證詞應屬可信。如此觀之，被告於96年7 月27日14時
    19分20秒前某時，騎乘車號FQ5-686 號重型機車，行經臺中
    市西屯區永安里西林巷20號證人乙○住處前，進入證人乙○
    上開住處，向證人乙○表示口渴欲借水喝。證人乙○轉身倒
    水交付被告，被告喝完後，將水杯交還證人乙○。證人乙○
    轉身要放置水杯之際，被告竟自後抱住證人乙○，並將證人
    乙○雙手抓至背後，證人乙○因遭被告突然之舉，因愣住未
    反抗。被告趁證人乙○不及防備之際，自證人乙○左後方口
    袋，取得證人乙○所有皮夾1 只，旋放開證人乙○，並趁證
    人乙○仍無法反應時，取走放在客廳茶几上之打火機得手，
    並往屋外走去，騎乘上開機車離去現場。嗣經被告走至屋外
    ，證人乙○始摸左後方口袋，發覺其皮夾已遭被告取走，旋
    追出屋外，並高喊「搶劫」。嗣居住在三合院西側之證人甲○○聽見證人乙○呼叫，便騎乘車號不詳之機車，自後追趕
    ，追至臺中市西屯區永安里西林巷18號時，被告自行跌倒，
    證人甲○○順勢以雙手壓制被告，乙○則將手伸入被告口袋
    內，取出騎所有上開皮夾，並命被告交出打火機等情，應可
    認定。至於證人乙○及甲○○上開證詞就「甲○○係以跑步
    或騎機車方式，自後追趕被告」及「被告將皮夾交付證人乙○，抑或證人乙○將手伸入被告口袋拿皮夾」等情，相互歧
    異。然證人乙○突遭被告自後抱住，因而不及反應。是證人
    甲○○究係跑步或騎乘機車追趕被告，證人乙○記憶之清晰
    度應不如證人甲○○。而證人甲○○既屬騎乘機車追趕被告
    之人，且於檢察官及本院訊問均明確證述其係騎乘機車追趕
    被告，此部分證言，應以證人甲○○較為可信。又就如何取
    出打火機及皮夾一節，證人乙○直接取得其所有皮夾及打火
    機，其記憶應較當時以雙手壓制被告之證人甲○○為明確。
    是此部分證言，應以證人乙○較可信。另證人乙○於本院證
    稱：於14時30分許發生云云；證人甲○○於檢察官訊問時指
    稱：當天下午14時20分左右云云（詳偵卷11頁），然證人乙○及甲○○對於偶發事件，是否能精確記憶時間，不無可疑
    。渠等上開證詞，應係取其概數，而非精確陳述。然自受理
    各類案件記錄單所示，已可確定黃姓民眾係於14時19分20秒
    。則本案案發時間應可相對確定為14時19分20秒前某時無誤
    。證人乙○及甲○○此部分證述，應屬誤會，且非重大瑕疵
    。準此，被告於警詢辯稱：我沒有入內喝水，是甲○○推倒
    我的機車，導致我摔倒，還毆打我，從我口袋拿2,000 元云
    云（詳警卷3 頁）；復於檢察官訊問時辯稱：我沒有搶人家
    皮包，也沒有去人家家中討水喝，我騎機車經過，他將我的
    機車弄倒，並從我身上搶走2,000 元云云（詳偵卷6 頁），
    均屬卸責之詞，不足採信。
  (三)又證人乙○於本院證稱：（問：被告自後抱住你，那時你是
    否能反抗？）那時候不知道怎麼反抗。（問：你剛才說不知
    道人，是指昏過去，還是指事情突然發生，不知道如何反應
    ？）是愣住了，不知道怎麼反抗。（問：如果發生同樣的事
    情，你是否能反抗？）現在精神好可以反抗了，那時候因為
    被抱住不知道人，所以不知道怎麼反抗。…（問：被告自後
    把你抱住，你有沒有想要掙脫？）沒有，那時候都不知道人
    了。（問：所以你沒有嘗試要掙脫？）對。（問：你說的不
    知道人，是否指被告突然自後抱住你，讓你嚇的沒有辦法反
    應？）也沒有感覺是嚇到，只是不知道人而已。…（問：被
    告自後把你抱住，有沒有叫你把皮包拿出來？）沒有，他自
    己掏我的口袋。（問：你有沒有感覺被告從你的口袋掏皮夾
    ？）沒有感覺等語甚詳（詳本院卷61至62頁）。如此觀之，
    證人乙○遭被告自後抱住時，因反應不及，並未抗拒。被告
    則趁證人乙○不及抗拒防備之際，將手伸入口袋後，取得證
    人乙○所有皮夾1 只，另於離去時，趁證人乙○仍未反應過
    來，而取走放置在客廳茶几之打火機。是被告於取得證人乙○所有皮夾及打火機時，均係趁證人乙○不備所為，而非其
    所施以之強暴方法，已使證人乙○無法抗拒。至於證人乙○
    另於檢察官訊問時指稱：被告趁我背對他時，將我雙手反扣
    於背後，壓制使我不能抗拒，順手將我放置於左後口袋的皮
    夾及桌上打火機奪走云云（詳偵卷12頁）。足見，證人乙○
    於檢察官訊問時，描述不若本院證述時精確，應以本院所述
    較為可信，併此說明。
  (四)至於被告於本院辯稱：其係騎機車經過遭推倒，並遭甲○○
    打傷後，奪取身上之2,000 元，然後乙○、甲○○報警陷害
    我云云。然查：
  1.證人戊○○於本院證稱：96年7 月27日14時30分許，與另二
    名同事駕駛警用巡邏車，負責巡邏勤務，接獲勤務中心通報
    後到達現場，到場時，現場有乙○、甲○○及一些鄰居共7
    、8 人，將被告制服在地上，並詢問發生何事，他們說發生
    強盜、搶奪案件，之後以警用巡邏車帶被告回警局，乙○及
    甲○○自行騎機車至派出所。…在派出所有檢查皮包內物品
    ，裡面有金錢及身分證件，可以確定身分證件不是被告的等
    語（詳本院卷49至51、53、54頁），並有臺中市警察局96年
    12月27日中市警指字第0960096368號函附之受理各類案件記
    錄單在卷可稽（詳本院卷36頁）。而根據該受理各類案件記
    錄單記載，臺中市警察局勤務指揮中心於96年7 月27日14時
    19分20秒，受理黃性民眾報案，指稱「有人搶劫，現圍捕中
    」，經該中心於同日14時21分派遣警員戊○○、李建文及程
    文人到場處理，於14時55分警員戊○○回報「嫌疑人己○○
    騎乘車號FQ5-686 號搶奪被害人乙○皮包一只，內有現金3,
    100 元、身分證、健保卡及駕照等」；況且，警員戊○○係
    在證人乙○、甲○○住處附近逮捕被告。證人乙○、甲○○
    在其住處外，隨機強盜路人，並誣陷路人之情節，實難想像
    。由此可見，證人戊○○受勤務中心指示，於2 分鐘內抵達
    現場後，發現被告已遭證人乙○、甲○○及鄰居共7 、8 人
    制服，並等候員警到場處理。因此，自案發時起，至警員到
    場時間僅約2 分。證人乙○、甲○○自無可能於如此短暫時
    間內，與其他鄰居數人串通誣陷被告。是被告此部分所辯，
    不足採信。
  2.又證人戊○○於本院證稱：（問：在現場時，被告有沒有告
    訴你他也是被害人或者有這樣的陳述？）沒有這個說法吧，
    沒有這個印象。（問：依據被告的陳述，當場他有向你說他
    才是被搶的人？）他好像有說過這句話，至於是否當下說的
    ，我不太確定。…（問：你在紀錄筆錄過程中，被告是否有
    陳述他有被搶的事實？）印象中好像有這麼說等語甚詳（詳
    本院卷51頁）。是以，被告上開遭搶劫之辯詞，並未於警員
    戊○○當場逮捕時，在證人乙○、甲○○等7 、8 名共同圍
    捕之人面前所為，而係離開現場，至派出所製作筆錄時才出
    現，亦可認定。被告不敢在現場為上開抗辯，而係至派出所
    製作筆錄時，顯係為臨訟上之利益，始為上開與事實不符之
    辯解。為此，警員戊○○於警詢時詢問證人乙○及甲○○，
    而遭證人乙○及甲○○否認，亦據證人乙○於本院證稱：警
    察到場後，我在現場就將皮夾交給警察。…到派出所，警察
    有問我：你有沒有拿被告的2,000 元，我回答我不可能去拿
    他的錢等語（詳本院卷57頁），及證人甲○○於本院證稱：
    後來有去警察局，也有作筆錄。警員問我有沒有拿被告的2,
    000 元，我回答說我沒有。被告說我有拿2000元的說法不實
    在等語（詳本院卷64頁）。是被告此部分所辯，應屬卸責之
    詞，不足採信。
  (五)綜上，本件事證明確，被告犯行，堪以認定。
二、按搶奪與強盜雖同具不法得財之意思，然搶奪僅係乘人不備
    公然掠取，若施用強暴脅迫或他法，使被害人身體上或精神
    上處於不能抗拒之狀態而取其財物，或令其交付者，則為強
    盜。最高法院20年非字第173 號判例著有明文。核被告所為
    ，係犯刑法第325 條第1 項搶奪罪。公訴意旨認被告係犯同
    法第328 條第1 項強盜罪，尚有未恰，惟其基本事實同一，
    本院自應予以審理，並變更其起訴法條。又被告前因竊盜案
    件，經本院以94年度中簡字第2657號判處有期徒刑3 月確定
    ，於94年12月27日易科罰金執行完畢，有臺灣高等法院被告
    前案紀錄表在卷可稽。茲被告於有期徒刑執行完畢後，5 年
    內，再犯本件有期徒刑以上之罪，為累犯，應依刑法第47條
    第1 項規定規定，加重其刑。爰審酌被告年已61歲，進入乙○住處，發現乙○年老體衰，竟奪取乙○所有皮夾及打火機
    ，及乙○遭被告突然之舉，不及反應，而遭被告搶奪得逞，
    被告實際上已對乙○之身體施加不法腕力，僅因乙○不及反
    抗及防備，而構成搶奪罪，因此，在刑度上不宜僅認被告年
    紀較高，而自低度刑考量，暨於審理中試圖捏造其為被害人
    ，並嫁禍於乙○及甲○○，其犯後否認犯行，態度不佳等一
    切情狀，量處如主文所示之刑。
據上論斷，應依刑事訴訟法第299 條第1 項前段、第300 條，刑
法第325 條第1 項、第47條第1 項，判決如主文。
本案經檢察官丁○○到庭執行職務
中    華    民    國    97    年    3     月    10    日
                  刑事第十六庭  審判長法  官  林念祖
                                      法  官  楊文廣
                                      法  官  柯志民
上正本證明與原本無異。
如不服本判決，應於收受送達後10日內向本院提出上訴書狀（應
敘述具體理由並附繕本）。
上訴書狀如未敘述理由，應於上訴期間屆滿後20日內補提理由書
於本院。
                                      書記官  賴亮蓉
中    華    民    國    97    年    3     月    10    日
論罪之法條全文：
刑法第325條
意圖為自己或第三人不法之所有，而搶奪他人之動產者，處六月
以上五年以下有期徒刑。
因而致人於死者，處無期徒刑或七年以上有期徒刑，致重傷者，
處三年以上十年以下有期徒刑。
第一項之未遂犯罰之。


司法院資訊處製作；財團法人民間司法改革基金會備份。
